臺灣桃園地方法院民事判決　九十一年度訴字第二一九九號
　　原　　　告　甲○○
　　　　　　　　丙○○
　　　　　　　　丁○○
　　共　　　同
　　訴訟代理人　林凱律師
　　複　代理人　蔡文燦律師
　　　　　　　　戊○○　　　住.
　　被　　　告　乙○○　　　住.
　　訴訟代理人　戴瑞娜律師
右當事人間請求返還買賣價金事件，於民國九十三年三月十一日辯論終結，本院判決
如左：
    主      文
被告應給付原告新台幣壹佰萬元，及自民國九十一年四月九日起至清償日止，按週年
利率百分之五計算之利息。
訴訟費用由被告負擔。
本判決於原告以新台幣拾萬仟佰拾元供擔保後，得假執行。被告如以新
台幣壹佰萬元為原告預供擔保後，得免為假執行。
    事      實
甲、原告方面：
一、聲明：除供擔保金額外，如主文所示。
二、陳述：
（一）被告於九十一年三月二十一日與提起本件訴訟之馮普鈞（本案訴訟中死亡，由
      其繼承人甲○○、丙○○及丁○○承受訴訟）訂立不動產買賣契約，約定買賣
      被告所有坐落桃園縣桃園市○○段一五五、一五五之一地號土地二筆及其上門
      牌號碼同縣市○○路○段六六號四樓之二之建物，馮普鈞並當場給付價金新台
      幣（下同）一百萬元予被告。嗣馮普鈞子女即原告丙○○及丁○○發覺上開買
      賣情事，檢閱該不動產買賣契約，發覺該契約第一頁所載買受人雖為馮普鈞，
      末頁買受人簽名欄卻為訴外人賴萓蓁，經詢問被告緣由後，雙方協議解除該買
      賣契約，並簽立買賣合約取消約定書，被告並承諾九十一年四月八日前返還馮
      普鈞交付之一百萬元價金，詎被告迄今仍未履行返還價金之約定，為此，爰依
      兩造買賣合約取消約定之契約關係，請求賜判決如聲明所載。
（二）又馮普鈞曾分別於九十年九月四日、九十一年一月二十四日作腦部手術，已呈
      痴呆現象，對外界事務缺乏判斷力，與被告簽立買賣不動產契約時，應無行為
      能力，契約當屬無效，故原告亦得依民法不當得利之法律關係，請求鈞院賜判
      決如聲明所載。
（三）對被告抗辯之陳述：
    (1)簽約當日，被告與乙名女子（可能為賴宜蓁）趁原告家中僅有外傭及馮普鈞在
      家時，佯稱探視馮普鈞而進入屋內，並趁外傭上樓之際，將馮普鈞置於一樓抽
      屜內定期存單、印章找出，帶著馮普鈞前往領款及簽約，斯時馮普鈞已因先前
      腦部手術而欠缺判斷能力，日常生活端賴原告及僱請之外傭照料，斷無可能如
      被告所言，馮普鈞簽約當時意識清楚並表示購買上開不動產係為贈與第三人賴
      宜蓁，以報答賴女照顧其生活起居。況原告等與賴宜蓁均不相識，無所謂賴女
      與馮普鈞為男女朋友，由其照顧馮普鈞生活起居等情事，又購置不動產為重大
      之事，若當時馮普鈞意識處於正常狀態且確有購買不動產真意，則理應告知原
      告並共同處理為是，故系爭買賣不動產契約之簽訂過程，顯悖於常情。
    (2)馮普鈞確如被告所言於簽訂買賣不動產契約前後，曾前往大陸，惟其因身體健
      康狀況不佳，須前往大陸地區就醫，而分別於九十年十一月三日由原告丙○○
      護送馮普鈞出境、九十一年一月七日由原告丁○○護送馮普鈞入境；九十一年
      五月八日原告丁○○護送馮普鈞出境、同年九月十六日再護送回台灣，非如被
      告所稱馮普鈞身體健康狀況良好，得自由來去大陸地區旅遊。
    (3)被告抗辯上開買賣合約取消約定書係遭原告等脅迫，方於空白紙上簽名，此與
      事實不合。簽約當時，被告於寫妥之買賣合約取消約定書上簽名及蓋手印，若
      係空白紙張，被告絕無可能簽名又蓋手印，又倘原告有限制被告自由之情事，
      被告即可透過其配偶與子女來電時求救或離開後報警，足見被告所言不實。
（四）被告陳述與其請求傳訊之證人黃耀申證詞有下述地方歧異，亦證被告所陳不實
      ：
    (1)被告於答辯狀載述「馮普鈞於簽約當場表示要將房地登記予賴萓蓁，所以不動
      產買賣契約立約人處之買方由賴萓蓁簽名蓋章」；惟證人黃耀申卻於九十二年
      二月十八日庭訊時證稱「馮先生到場時問我可否登記為兩人共有（馮先生予賴
      小姐共有），我回答可以，我就拿契約給賴小姐簽，而忘了給馮先生簽」云云
      ，足見就上開房地系登記為賴蓁萓個人所有或馮普鈞與賴蓁萓二人共有乙節，
      供述有所矛盾。
    (2)再就馮普鈞如何支付一百萬元買賣價金乙事，被告於答辯狀載稱「馮普鈞係拿
      出一些定存單，由馮普鈞、被告、賴萓蓁三人共同去郵局開立台支本票一百萬
      元」云云，惟證人黃耀申卻於九十二年二月十八日庭訊證稱「當場馮先生有拿
      他軍方定存單來付頭款一百萬元（每張定存單面額不一，且金額總計約僅有八
      十幾萬元，其餘的他們另行以現金補足，但我沒有與他們參予現金付款情形）
      」云云，兩人供詞亦有矛盾。並而證人於同日庭訊證稱「馮先生可獨自走動，
      反應及交談都很正常，並無異樣。」亦與實際情況不符。
三、證據：提出不動產買賣契約書、買賣合約取消約定書、土地暨建物登記謄本、診
    斷證明書、申請聘僱家庭外籍監護工專用診斷證明書及馮普鈞、原告丙○○、丁○○之護照為證，並聲請傳喚證人馮普鈞、朱春明夫婦，暨聲請向財團法人長庚
    紀念醫院林口分院函查馮普鈞之身體及意識狀況。
貳、被告方面：
一、聲明：
（一）原告之訴及其假執行之聲請均駁回。
（二）如受不利判決，願供擔保請准宣告免為假執行。
二、陳述：
（一）馮普鈞因年事已高，身邊乏人照料，結識訴外人賴萓蓁，賴萓蓁細心照料原告
      生活起居，兩人交往一段時間後，原告決定購屋登記予賴萓蓁名下，以為回饋
      。兩人遂於九十一年三月二十一日共同與被告簽立該不動產買賣契約書，馮普
      鈞當場表示要將買得房地即桃園縣桃園市○○段一五五、一五五之一地號土地
      二筆及其上門牌號碼同縣市○○路○段六六號四樓之二之建物登記予賴女，故
      該買賣契約立書人處之買方由賴萓蓁簽名蓋章，約定總價金為三百二十萬元，
      馮普鈞簽約當場表示錢很多，並可立即支付一百萬元，便拿出一些定存單，由
      馮普鈞、被告與賴萓蓁三人共同前往郵局開立台支本票一百萬元，並交給書立
      買賣不動產契約書之代書黃耀申一萬元代書費，該不動產買賣契約書係在馮普
      鈞意識及身體狀況鈞自由良好的情況下簽立，簽約時並無原告等所稱呈痴呆、
      無行為能力之情狀，此由馮普鈞於簽訂該不動產買賣契約前後均曾前往大陸地
      區、賴萓蓁於九十二年十二月十六日庭訊時證稱「簽約時身體狀況很好，他（
      指馮普鈞）從大陸回來精神很好，簽好約他又回大陸一個月左右，回來後精神
      很好」等語，證人宋明和於同日庭訊時亦證稱「九十一年二月份見馮普鈞時身
      體狀況很正常，同年三四月再見到馮普鈞時身體狀況還很好無人陪伴」等語可
      證。再者，財團法人長庚醫院林口分院（九二）長庚院法字第○三一○號函所
      載，係馮普鈞於九十一年十一月六日回診時之身體健康狀況，已為簽約日後八
      個月，無法證明馮普鈞簽約時無行為能力；又財團法人長庚醫院林口分院（九
      二）長庚院法字第○九六五號函亦僅表示馮普鈞記憶力、判斷力受影響，至於
      有無達到影響簽約能力，則仍有疑異，而證人賴萓蓁經常陪伴馮普鈞，證人宋
      明和又為馮普鈞之老鄰居，對馮普鈞簽約時之意識或行為能力知之甚捻，證詞
      較為可信。
（二）又於簽約後三日，被告接獲馮普鈞電話，要求被告前往其住處，嗣被告抵達後
      ，原告丙○○及丁○○以其父馮普鈞曾動過腦部手術，無行為能力而欲否認不
      動產買賣契約之效力，要求解約，被告不從，惟原告丙○○立即變臉並聲色嚴
      厲的告知「今天不解約，妳就別想回去」，被告心生畏懼，雙方從該日上午八
      時僵持至中午十二時，被告為領有重大傷病卡之病人，身體極度不適，加以原
      告等看守著被告，身心遭受脅迫情況下，只好在原告等提出之買賣合約取消約
      定書上簽名並按指印，始得離開，故該買賣合約取消約定書乃於原告等強迫威
      脅下簽立，嗣於九十一年五月八日寄發存證信函與原告馮普鈞及丙○○，撤銷
      所簽立買賣合約取消約定書之意思表示，故原告仍有繼承馮普鈞履行該買賣不
      動產契約之義務，原告等主張實無理由。
三、證據：提出重大傷病卡、板橋三八支局第四四號存證信函為證，並聲請傳喚證人
    黃耀申、賴萓蓁及宋明和，暨聲請調閱馮普鈞出入境資料及簽約當日郵局取款資
    料。
    理      由
一、按當事人死亡者，訴訟程序在有繼承人、遺產管理人或其他依法令應續行訴訟之
    人承受其訴訟前當然停止，民事訴訟法第一百六十八條定有明文。本件起訴之原
    告馮普鈞於九十一年三月二十七日訴訟中死亡，有馮普鈞之戶籍謄本在卷可稽，
    其繼承人甲○○、丙○○及丁○○聲明承受訴訟，核無不合，應予准許，先予敘
    明。
二、原告起訴主張被告於九十一年三月二十一日與原告之父馮普鈞訂立不動產買賣契
    約，約定買賣系爭房地，馮普鈞並當場給付價金一百萬元予被告，嗣原告發覺上
    開買賣情事，發覺該契約有諸多疑點，經詢問被告緣由後，雙方協議解除該買賣
    契約，並簽立買賣合約取消約定書，被告並承諾九十一年四月八日前返還馮普鈞
    交付之一百萬元價金，詎被告迄今仍未履行返還價金之約定，又馮普鈞前二度動
    腦部手術，已呈痴呆現象，對外界事務缺乏判斷力，與被告簽立買賣不動產契約
    時，應無行為能力，契約當屬無效，爰依兩造買賣合約取消約定之契約關係或不
    當得利之法律關係，請求賜判決被告返還價金一百萬元及法定遲延利息等語。被
    告則以馮普鈞因年事已高，乏人照料，結識賴萓蓁，交往之後，馮普鈞決定購屋
    登記予賴萓蓁名下，以為回饋，遂於九十一年三月二十一日共同與被告簽立該不
    動產買賣契約書，當場馮普鈞取出定存單，由馮普鈞、被告與賴萓蓁三人共同前
    往郵局開立台支本票一百萬元交予被告，並支付代書費一萬元，系爭買賣契約係
    在馮普鈞意識及身體狀況鈞自由良好的情況下簽立，自非無效，又於簽約後三日
    ，被告接獲馮普鈞電話，要求被告前往其住處，嗣被告抵達後，原告丙○○及丁○○以其父馮普鈞曾動過腦部手術，無行為能力而欲否認不動產買賣契約之效力
    ，要求解約，被告不從，竟遭原告限制行動自由，不得離去，被告為領有重大傷
    病卡之病人，身體極度不適，於身心遭受脅迫情況下，只好在文件上簽名並按指
    印，始得離開，故該買賣合約取消約定書乃於原告等強迫威脅下簽立，被告業於
    九十一年五月八日寄發存證信函與原告撤銷所簽立買賣合約取消約定書之意思表
    示等語，資為抗辯。
三、原告主張被告於九十一年三月二十一日與原告之父馮普鈞訂立不動產買賣契約，
    出賣系爭房地，馮普鈞給付價金一百萬元予被告，嗣於九十一年三月二十四日又
    簽立買賣合約取消約定書，依該約定書被告承諾九十一年四月八日前返還馮普鈞
    交付之一百萬元價金等事實，為被告所不爭執，復有原告提出之不動產買賣契約
    書、買賣合約取消約定書為證，自堪信為真實。
四、按因被詐欺或被脅迫，而為意思表示者，表意人得撤銷其意思表示；前條之撤銷
    ，應於發現詐欺或脅迫終止後，一年內為之，但自意思表示後，經過十年，不得
    撤銷，民法第九十二條第一項、第九十三條分別定有明文。經查，被告以原告脅
    迫其訂立買賣合約取消約定書為由，抗辯業已去函撤銷系爭約定書，固據其提出
    存證信函乙件為證，惟稽之該存證信函內容，係記載「查該日本人在丙○○之壓
    力下，強行要求本人簽字，強留本人達四小時之久，本人為一領有重大傷病卡之
    病人，受不了如此折磨，在並不了解該文件之意義下，被逼簽名後，丙○○才讓
    本人離去，本人已經驚嚇萬分，如今又接獲台端所寄之存證信函，無理要求本人
    返還訂金一百萬元，實在讓本人不解。」等語，依被告函覆內容除稱其於訂立系
    爭約定書時遭受脅迫及要求原告依不動產買賣契約書履約之意旨外，並未向原告
    表示撤銷所訂立之系爭約定書，而被告抗辯系爭約定書於九十一年三月二十四日
    遭脅迫簽訂後，迄今已逾一年除斥期間，是縱系爭約定書有被告所指遭脅迫簽立
    之情形，已屬不得撤銷。
五、縱前開存證信函得認被告已有撤銷系爭約定書之表示，惟按因被詐欺或脅迫，而
    為意思表示者，依民法第九十二條第一項之規定，表意人固得撤銷其意思表示，
    惟主張被詐欺、脅迫而為表示之當事人，應就此項事實，負舉證之責任，最高法
    院四十四年台上字第七五號判例意旨參照。本件被告既依民法第九十二條第一項
    之規定，撤銷其所為意思表示，原告否認有脅迫之情事，則被告即應就原告如何
    對其實施脅迫，令其為意思表示，負舉證之責任。經查，被告於審理時稱：「當
    時與我簽約的是馮普鈞與賴小姐，錢是賴小姐給我的（新台幣壹佰萬元整），之
    後馮普鈞打電話給我要我到他們家去，說他兒子有事要瞭解，我去了以後馮普鈞
    有在場。馮普鈞的兒子丙○○說他父親年事已高，簽的合約不算數，我認為契約
    是賴小姐簽的，我不同意他們解約，他們要我簽字才肯讓我走，我只有在一張白
    紙上留下名字，並沒有看清楚紙上有沒有寫其他的字，我也不知道為何會變成原
    證二。當時他們並未對我做出傷害的行為，只是限制我回家。我離開之後並沒有
    去報警。馮普鈞當時都在一旁看報紙，並沒有表示任何意見。」（見九十二年一
    月七日言詞辯論筆錄）「那天馮普鈞打電話給我，那天早上八點多我就到他家，
    他在樓下等我，他說買房子的事他兒女都知道，說他兒子要跟我談一下，後來他
    兒子下來就跟我說他爸爸頭腦不清楚，我說不會，他兒女還有媳婦一直跟我講家
    裡的事情，說不甘心他爸爸的錢被一個外面的女子拿走，我說不關我的事，房子
    確實有買賣，他們不讓我走，我是開我兒子的車子過去，我兒子打電話給我說他
    要用車，但是他們還是不讓我走，包括到了中午了，我老公打電話過來叫我回去
    做飯，他們還是不讓我走，我早上又沒吃藥，她媳婦拿壹張紙叫我留下名字，既
    然是正常的合約買賣，叫我簽名，那張紙上有沒有定我不知道。我為了要脫身我
    就簽下名字，不然他們不讓我走。」（見九十三年一月十三日言詞辯論筆錄）等
    語，被告既抗辯在原告住處遭其限制行動自由，惟被告於簽立系爭約定書前既已
    陸續接獲兒子、丈夫來電，何以未思求援脫身？又嗣離去原告住處後，既已受脅
    迫書立文件，又何以未即報警處理？迨於九十一年四月二十四日原告來函請求其
    返還價金後，被告始發函稱遭受脅迫簽立系爭約定書，其所為顯與一般常情有悖
    ，殊難採信。又稽之系爭約定書內容固非被告字跡所書寫，惟於系爭約定書左下
    角處則有被告之簽名及捺印，被告復不否認該簽名及捺印之真正，苟原告係持一
    空白紙張供被告簽名、捺印，被告豈有將簽名、捺印集中於空白紙張左側一隅，
    而將全紙留白之理？是其所辯所簽署之文件係空白文件云云，並不足採。再者，
    被告係受邀至原告住處商議如何解決系爭買賣契約書，被告復稱兩造於協議書對
    是否取消系爭買賣合約書各執己見，則被告在原告提供之文件上簽名、捺印，豈
    有對文件內容為何毫無留意之理，是其所辯不知所簽署文件內容云云，同不足採
    。
六、如前述被告對於與原告簽立系爭約定書時，既無何受脅迫情事，則原告依系爭約
    定書請求被告返還一百萬元及自九十一年四月九日起至清償日止，按週年利率百
    分之五計算之利息，即有理由，應予准許。
七、兩造陳明願供擔保請准為假執行之宣告暨免為假執行，經核無不當，爰分別酌定
    相當擔保額而予准許。
八、本件判決之基礎已臻明確，兩造其餘之攻擊防禦方法及舉證，核與判決無影響，
    毋庸一一論列，併此敘明。
九、據上論結，原告之訴為有理由，依民事訴訟法第七十八條、第三百九十條第二項
    、第三百九十二條第二項，判決如主文。
中　　　華　　　民　　　國　　九十三　　年　　　三　　　月　　 三十　 　日
                                臺灣桃園地方法院民事第一庭
~B法　　　官　賴惠慈
右為正本係照原本作成
如對本判決上訴，須於判決送達後廿日內向本院提出上訴狀
中　　　華　　　民　　　國　　九十三　　年　　　三　　　月　　　三十　　日
~B法院書記官　王曉雁
